臺灣高等法院刑事判決
109年度上訴字第764號
上  訴  人  臺灣桃園地方檢察署檢察官
被      告  楊○○

                    住○○市○○區○○街00巷00號        上列上訴人因被告家暴傷害案件，不服臺灣桃園地方法院108年度訴字第832號，中華民國108年12月30日第一審判決（起訴案號：臺灣桃園地方檢察署108年度偵字第12748號），提起上訴，本院判決如下：
    主  文
上訴駁回。
    理  由
一、公訴意旨略以：被告楊○○與黃○○為婆媳關係，2 人間屬家庭
    暴力防治法第3 條第3 款所定之家庭成員，於民國108年4 
    月7 日18時20分許，在桃園市○○區○○街00巷00號之住處內，
    2 人因細故而發生爭執，楊○○因此而心生不滿，竟基於傷害
    犯意，手持鍋鏟劃向黃○○之右手臂，使黃○○受有右手前臂大
    於15公分撕裂傷等傷害，因認被告涉犯修正前刑法第277 條
    第1 項之傷害罪等語。
二、按不能證明被告犯罪者，應諭知無罪之判決，刑事訴訟法第
    301 條第1 項分別定有明文。又認定不利於被告之事實，須
    依積極證據，苟積極證據不足為不利於被告事實之認定時，
    即應為有利於被告之認定，更不必有何有利之證據；另認定
    犯罪事實所憑之證據，雖不以直接證據為限，間接證據亦包
    括在內，然而無論直接或間接證據，其為訴訟上之證明，須
    於通常一般之人均不致有所懷疑，而得確信為真實之程度者
    ，始得據為有罪之認定，倘其證明尚未達於此一程度，而有
    合理性懷疑存在時，即不得遽為被告犯罪之認定。再按刑事
    訴訟法第161 條第1 項規定：檢察官就被告犯罪事實，應負
    舉證責任，並指出證明之方法。因此，檢察官對於起訴之犯
    罪事實，應負提出證據及說服之實質舉證責任。倘其所提出
    之證據，不足為被告有罪之積極證明，或其指出證明之方法
    ，無從說服法院以形成被告有罪之心證，基於無罪推定之原
    則，自應為被告無罪判決之諭知（參見最高法院30年上字第
    816 號、76年台上字第4986號、92年台上字第128 號判決意
    旨）。復按告訴人之告訴，係以使被告受刑事訴追為目的，
    是其陳述是否與事實相符，仍應調查其他證據以資審認，必
    告訴人所指述被告之犯罪情節，無瑕疵可擊，且就其他方面
    調查，又與事實相符，始足據為有罪判決之基礎。亦即須有
    補強證據資以擔保其陳述之真實性，始不至僅以告訴人之陳
    述，作為有罪判決之唯一證據。此係鑑於被害人、告訴人與
    被告立於相反之立場，其陳述被害情形，難免不盡不實，其
    陳述可能失真，此等虛偽危險性較大之供述證據，即使施以
    預防規則之具結、交互詰問與對質，其真實性之擔保仍有未
    足，因而創設類型上之超法規補強法則，以濟成文法之不足
    。而所謂補強證據，則指除該陳述本身之外，其他足以證明
    犯罪事實確具有相當程度真實性之證據而言，且該必要之補
    強證據，須與構成犯罪事實具有關聯性之證據，非僅增強告
    訴人指訴內容之憑信性。至於告訴人前後供述是否相符、指
    述堅決與否、有無重大矛盾、瑕疵或攀誣他人之可能，其與
    被告間之交往背景及恩怨糾葛等情，僅足作為判斷告訴人供
    述是否有瑕疵之參考，因仍屬告訴人陳述之範疇，尚不足資
    為其所述犯罪事實之補強證據。
三、公訴意旨認被告楊○○涉有上揭犯行，係以被告於警詢及偵查
    中之供述筆錄、告訴人黃○○於警詢及偵查中之具結證述、衛
    生福利部桃園醫院受理家庭暴力事件驗傷診斷書1 份、刑案
    現場照片3 張、告訴人黃○○與女兒之通話內容之譯文及錄音
    光碟等為其主要論據。惟訊據被告楊○○固坦承有於上開時、
    地與告訴人黃○○發生口角，然堅詞否認有何傷害犯行，辯稱
    ：告訴人黃○○當時用鍋鏟打我左手臂，我就用手拉住鍋鏟炒
    菜的地方，鍋柄部分還在告訴人手上，後來告訴人放開鍋鏟
    ，我就退二步往冰箱位置靠，接著我就去報警，我跟告訴人
    沒有身體接觸等語（見偵卷第3 頁反面、第64頁、審訴卷第
    30頁、訴字卷第48頁）。
四、經查：
  ㈠被告楊○○與黃○○為婆媳關係，2 人間屬家庭暴力防治法第3 
    條第3 款所定之家庭成員，於108 年4 月7 日18時20分許，
    在桃園市○○區○○街00巷00號之住處內，2 人因細故而發生爭
    執，後被告報警之事實，業據被告於警詢、偵訊及原審審理
    中供述明確，此部分核與證人即告訴人黃○○於警詢、偵訊、
    審理時之指述均互核相符（見偵卷第8 頁、第62頁，訴字卷
    第39頁至第41頁），此部分事實，首堪認定。
  ㈡證人即告訴人黃○○於警詢、偵訊、審理時均證稱：當天是被
    告搶我的鍋鏟，再用鍋鏟劃我右手臂，用鍋鏟從我右手打下
    去云云（見偵卷第8 頁、第62頁，訴字卷第40頁），然證人
    即告訴人黃○○於當日即108 年4 月7 日下午6 時46分與女兒
    之通話內容之譯文卻顯示：他就搶鍋鏟，勾割到手等語（見
    偵卷第34頁），證人即告訴人黃○○就案發時如何受傷，先證
    稱：被告持鍋鏟打（劃）她，後改稱搶鍋鏟勾割到手，前後
    矛盾不一致，證人即告訴人黃○○是否為自行勾割到手，不無
    疑問，尚難憑此前後不一證數率斷被告確有本案傷害犯行。
  ㈢關於衛生福利部桃園醫院受理家庭暴力事件驗傷診斷書1 份
    、刑案現場照片3 張，經查，證人即告訴人黃○○於審理時證
    稱：當天是被告用鍋鏟劃我右手臂1 下，有兩條傷痕云云（
    見訴字卷第42頁），茲細酌證人即告訴人黃○○本案右手臂受
    傷照片傷痕（見偵卷第11頁上方），傷痕顯示為4 條、非平
    行、不連續有間斷細長條淺撕裂傷痕，然鍋鏟底部為寬邊平
    行扁平杓狀物，證人即告訴人黃○○上開所證如果無訛，照片
    上怎麼會產生有4 條、不平行、不連續傷痕，足見上開受傷
    照片顯非鍋鏟劃傷之傷痕，從而是否為本案鍋鏟劃傷所致，
    顯有重大疑問。又證人即告訴人黃○○於原審審理時證稱：案
    發後被告報警，警察約餘半小時後到場等語（見訴字卷第43
    頁），與被告供稱：我報警後約半小時警察才到場等節（見
    訴字卷第48頁）相符，是案發後至警察前往現場間之30分鐘
    ，期間被告右手臂是否另有其他因素導致受傷，不無疑問，
    是衛生福利部桃園醫院受理家庭暴力事件驗傷診斷書1 份、
    刑案現場照片3 張均不得作為不利於被告之認定。
  ㈣關於告訴人黃○○與女兒之通話內容之譯文及錄音光碟，其中1
    08 年4 月7 日下午6 點46分之譯文及錄音光碟（見偵卷第3
    4頁），因與證人即告訴人黃○○歷次證述有前後矛盾不一致
    之瑕疵，不足採信（詳前述五㈡）外，其餘通話內容之譯文
    及錄音光碟（見偵卷第21頁至第33頁、第35頁至第37頁），
    對話內容均非108 年4 月7 日，均與本案被告被訴傷害事實
    無實質關連，是尚難憑此無關連之通話內容譯文及錄音光碟
    率斷被告有何傷害犯行。
五、綜上所述，本件檢察官所提出之證據資料，經詳予查結果，
    告訴人之指述有諸多可疑之處，難以憑採，不能排除有誇大
    不實之處，無從認定被告本案有起訴書上所載傷害告訴人之
    行為，自難遽以刑法傷害罪責相繩。此外，復查無其他證據
    足資證明被告確有傷害之犯行，而應負任何刑事罪責，尚無
    從使本院形成被告有罪之心證，自屬不能證明被告犯罪，揆
    諸前揭法條規定及判決意旨，依法應為無罪之諭知。
六、檢察官上訴意旨略以：㈠證人即告訴人黃○○於警詢時證稱：
    案發當日我在家中煮菜，被告不給我用瓦斯爐，突然要過來
    搶我的鍋鏟，將鍋鏟搶過去後，用鍋鏟劃我的右手臂等語，
    於偵訊時具結證稱：當天我在用家中廚房，被告不讓我用瓦
    斯爐，就上前搶我鍋鏟，將我手中鍋鏟搶走以後，再用鍋鏟
    劃傷我右手臂等語。就本案發生經過、被告傷害方式等節，
    證人黃○○均為清楚且前後一致之證述，並核與其於案發當日
    與其女兒之通話內容譯文所示，證人黃○○向女兒稱：「她就
    搶鍋鏟，勾割到手（臺語）」之情節相符，並無原審判決所
    指證人黃○○證述前後矛盾不一致之情形。㈡再就證人黃○○右
    手臂傷勢照片觀之，證人右前手臂上有多條細長型刮痕，固
    與證人黃○○於審理時證稱：當天被告拿鍋鏟劃我右手臂一下
    ，有2條傷痕等語之傷勢不符，然衡諸常情，人之記憶有限
    ，且隨時間之經過將逐步淡忘或有錯漏，亦屬合理，況證人
    黃○○於案發時年紀已78歲，審理作證期日距案發日期已超過
    半年，尚難僅因證人黃○○上開證述之瑕疵，遽認其證述全無
    足採。又依衛生福利部桃園醫院受理家庭暴力事件驗傷診斷
    書所示，證人黃○○於案發當日即民國108年4月7日晚間7時45
    分許前往驗傷，受有右手前臂大於15公分之淺撕裂傷，觀其
    驗傷時間與案發時間（即同日下午6時20分許）相隔密接，
    且上開傷勢依常情可能由任何利器或尖銳物品造成。原審認
    鍋鏟底部為寬邊平行扁平杓狀物，不可能產生4 條不平行、
    不連續傷痕，並以此認定證人黃○○受傷照片顯非鍋鏟劃傷之
    傷痕，忽略被告持鍋鏟劃證人黃○○之過程中，亦有因證人黃
    ○○之閃躲、防衛而造成傷痕不平行、不連續之可能性，尚嫌
    速斷云云。惟本案缺乏足夠證據憑以補強告訴人之指述，原
    審參酌告訴人之指述、被告之供述及其他證據相互勾稽，認
    尚乏足夠證據證明被告有公訴意旨所指傷害犯行，而為無罪
    諭知，並於判決理由內詳予論述，尚無違背經驗法則及論理
    法則；檢察官執上開理由提起上訴，所舉證據仍不足以證明
    被告犯罪，尚難說服本院推翻原判決，另為不利於被告之認
    定，其上訴為無理由，應予駁回。
據上論斷，應依刑事訴訟法第368條，判決如主文。
本案經檢察官鄭龍照到庭執行職務。
中　　華　　民　　國　　109 　年　　4 　　月　　15　　日
                  刑事第十六庭  審判長法　官  葉騰瑞
                                      法　官  陳芃宇
                                      法　官  莊明彰
以上正本證明與原本無異。
不得上訴。
                                      書記官  蘇佳賢
中　　華　　民　　國　　109 　年　　4 　　月　　15　　日